【裁判字號】    89,易,1283
【裁判日期】    900705
【裁判案由】    詐欺
【裁判全文】
臺灣臺中地方法院刑事判決                        八十九年度易字第一二八三號
    公  訴  人  臺灣臺中地方法院檢察署檢察官
    被      告  戊○○
    選任辯護人  高志明
右列被告因詐欺案件，經檢察官提起公訴（八十八年度偵字第二一一一六號），本院
判決如左：
    主  文
戊○○無罪。
    理  由
一、公訴意旨略以：被告戊○○意圖為自己不法之所有，於民國八十八年七月五日，
    前往臺中市○○區○○路二段四七八巷十七號「丙○○○○業有限公司」（下稱
    雷功公司），出示名片向該公司人員佯稱：渠為豐兆精機廠股份有限公司（下稱
    豐兆公司）及洪億科技股份有限公司（下稱洪億公司）經理，係經上開二家公司
    之總經理乙○○（另由檢察官為不起訴處分）授權，要向雷功公司訂購新台幣（
    下同）一百零八萬一千五百元之建材「礦纖矽酸鈣板」一批云云。被告為了取信
    於雷功公司人員，先預付訂金八萬元，並交付由乙○○簽發，面額一百萬元之支
    票（詳如附表所示）及名片，致雷功公司人員陷於錯誤，旋即於第三日即同年月
    七日如數交付前開建材予戊○○。詎戊○○詐得上開建材後，即失去連絡，上開
    支票嗣經提示亦不獲兌現，雷功公司始知受騙，因認被告涉有刑法第三百三十九
    條第一項之詐欺取財罪嫌云云。
二、按犯罪事實，應依證據認定之，無證據不得推定其犯罪事實；不能證明被告犯罪
    者，應諭知無罪之判決，刑事訴訟法第一百五十四條、第三百零一條第一項分別
    定有明文。又按刑法第三百三十九條第一項之詐欺取財罪，係以意圖為自己或第
    三人不法之所有，以詐術使人陷於錯誤，將本人或第三人之物交付為構成要件。
    是刑法上之詐欺取財罪，除行為人主觀上有為自己或第三人不法所有之意圖外，
    於客觀上，必以行為人有施用詐術為必要，如未使用詐術使人陷於錯誤，自不得
    以詐欺罪相繩。（最高法院四十六年臺上字第二六Ｏ號判例意旨可資參照）。再
    者，刑事訴訟制度受「倘有懷疑，則從被告之利益為解釋」、「被告應被推定為
    無罪」原則所支配，故得為訴訟上證明者，無論為直接或間接證據，須客觀上於
    吾人一般社會生活經驗均不致有所懷疑，而達於確信之程度者，且除認定被告犯
    罪之外，無從本於同一事證為其他有利於被告之合理推斷，始可據為有罪之認定
    ，倘其證明尚未達於確信之程度，而有合理可疑存在時，即難據對被告為不利之
    認定，換言之，在「法律判斷」上，即不能為被告有罪之認定。
三、訊據被告戊○○堅決否認有詐欺之行為，辯稱：附表所示之支票係伊向乙○○借
    用後，拿去向地下錢莊借錢，伊向地下錢莊借錢時有交付公司的票、乙○○的票
    、李全順的票、身分證影本、戶口名簿影本、「廖運弦」名片等物。附表之支票
    的背書是伊向地下錢莊借錢時所簽，交貨單上的簽名雖是伊之字跡，但伊未曾向
    雷功公司購買任何東西，亦沒有在交貨單上簽名等語。經查：
  (一)告訴人之代表人丁○○於本院八十九年八月三十一日供稱：「我並未看過他本人
    （指訂貨之人），是外務接洽的。」；而證人即當時任職雷功公司之總務人員甲○○於本院八十九年十二月五日審理時證稱：「（問：在雷功公司擔任何職？）
    當時我是擔任總務，在我的印象中有一個廖先生前來載貨，我的工作是負責交貨
    給客戶簽收。」、「（問：你除負責交貨，有無負責收款？）我當天直接向取貨
    的人收票。」、「（問：〔提示附表所示支票〕是否你收回來的票？）是，連同
    部分的現金，當時貨款是一百零八萬一千五百元，當天給付八萬元現金，壹佰萬
    支票，尾數的一千五百元折掉。」，此與告訴人於告訴狀中指稱被告係於訂貨時
    即先預付訂金八萬元，以取信於雷功公司人員乙節不符，而告訴人之代表人丁○○因甲○○之前開證述，始於同日審理時改稱：「（問：為何告訴狀提到預付訂
    金八萬元？）實際上是當天交貨的時候才收的。」等語，其前後指述之情節不符
    ，而有瑕疵，誠屬可疑。
  (二)證人甲○○初於本院八十九年十二月五日審理時證稱：「（問：是否庭上的被告
    （即戊○○）來領走貨品？）應該是，但事隔一年多我不能很確定。」，惟嗣後
    於本院九十年五月一日審理時指卻證稱：「來載貨的人我大概記得，（當庭指認
    被告戊○○）應該就是他本人沒有錯。」。然而，一般人之記憶通常會隨著時間
    之經過而由清晰逐漸轉為模糊，距事件發生之時間愈久，就該事件或人物記憶準
    確性愈低，此乃常人皆知之理，則證人甲○○於八十九年十二月五日指認被告時
    ，既稱事隔一年多，伊不能很確定等語；嗣後卻又於九十年五月一日本院令其再
    次指認被告時稱：「來載貨的人我大概記得，應該就是他本人沒有錯」云云，即
    與常理不符，其指證之真實性顯屬可疑，無從遽予採信。
  (三)再者，證人甲○○於本院八十九年十二月五日審理時證稱：「（問：〔提示交貨
    單並告以要旨〕是否廖姓客戶所簽的交貨單？）是。」、「（問：當天就是領貨
    的人在交貨單上面簽名？）是，我看到他親筆簽名。」，又於本院九十年五月一
    日審理時亦證稱：「我有看到他（指被告）親筆在交貨單上簽名。」、「（問：
    當時所簽的交貨單是否這張？〔提示本院卷九十四頁交貨單並告以要旨〕）是。
    」、「（問：有無看到被告當時訂貨所簽的壹佰萬支票？）是連同出貨單一起交
    回公司的。」、「支票是他來領貨的時候才交給我的。貨款連同尾款一起清，所
    以才交這張票回公司。」、「（問：當時被告有無在你面前當面背書？〔提示支
    票後的背書並告以要旨〕）我不太記得了。」等語；被告則辯稱支票上之背書係
    伊所為，而交貨單上的簽名雖是伊之字跡，但伊未曾在交貨單上簽名等語。經本
    院將前述交貨單原本及附表所示支票之原本，送交法務部調查局鑑定該交貨單上
    「戊○○」之簽名及該支票背面「戊○○」之簽名筆跡是否相符，經該局以九十
    年五月三十日（九０）陸（二）字第九００三三九七八號法務部調查局鑑定通知
    書函覆：
    1.送鑑資料及分類：
      「一丙○○○○業有限公司交貨單（NO.000824）乙紙；其上客戶簽收欄內所
          書『戊○○』字跡編為甲類鑑定資料。
        二台灣中小企業銀行學甲分行支票乙紙票號AT0000000）；其背面所書『廖
          運炫』簽名字跡編為乙類鑑定資料。」
    2.鑑定結果：
      「甲類簽名書寫緩慢、滯澀，其運筆不若乙類簽名流利、順暢，兩類簽名之筆
        速、筆力等筆劃特性並不相符，又甲、乙兩類簽名經重疊比對，發現兩者字
        形幾近疊合一致；綜合研判甲類簽名極可能係以乙類簽名為樣本，循其筆劃
        線條映描而成。」
    此有前開通知書一份在卷可憑。由該鑑定結果可知，告訴人提出之交貨單上「戊○○」之筆跡，雖與被告親筆簽名之筆跡外觀相彷，但運筆緩慢、滯澀，且筆劃
    特性亦不相符，足認非由同一人所為；又將兩者重疊比對，其字形竟幾近疊合一
    致，按理，縱係同一人之簽名，各次簽名之字形亦不可能完全重疊，是法務部調
    查局鑑定後，研判交貨單上之簽名極可能係以支票背書之簽名為樣本，循其筆劃
    線條映描而成，本院認其鑑定結果言之成理，自屬可採。由此亦足推認，證人甲○○證稱伊不記得被告是否於交貨時當場在支票上背書，卻又稱其親見被告在交
    貨單上簽名云云，顯與事實不符；反之，被告辯稱支票上之背書係伊所為，而交
    貨單上的簽名雖是伊之字跡，但伊未曾在交貨單上簽名等語，與前開鑑定結果並
    不相違，應屬非虛。
  (四)綜上所述，告訴人之代表人丁○○之指述既有瑕疵，證人甲○○之證述又多有不
    符事實與常理之處，參以甲○○於本院審理時稱伊並非接被告訂單之人，伊是負
    責出貨的部分，並非簽約的部分等語，而經本院命告訴人之代表人丁○○攜同八
    十八年七月五日與被告簽約之員工到庭，其又以該會計小姐未曾到過法庭，不太
    敢來為由推拒，致本院無從就此部分加以調查，是本件依現存之證據，既無從認
    被告有何施用詐術之行為，此外復查無其他積極證據足以認定被告有何詐欺犯行
    ，揆諸首開說明，應認其罪嫌尚有未足，爰依法為被告無罪之判決。據上論斷，
    應依刑事訴訟法第三百零一條第一項，判決如主文。
四、據上論斷，應依刑事訴訟法第三百零一條第一項，判決如主文。
中      華      民      國    九十      年      七      月      五      日
                                    法  官    陳  慧  珊
右正本證明與原本無異。
如不服本判決，應於送達後十日內向本院提出上訴狀（須附繕本），上訴於台灣高等
法院台中分院。
                                        書記官
中      華      民      國    九十      年      七      月      五      日
附表：
┌────┬─────────────┬────┬─────┐
│發 票 人│ 付        款          人 │ 發票日 │票     號 │
├────┼─────────────┼────┼─────┤
│乙 ○ ○│ 臺灣中小企業銀行學甲分行 │ 8.6. │AT0000000 │
└────┴─────────────┴────┴─────┘


司法院資訊處製作；財團法人民間司法改革基金會備份。
